臺灣高等法院高雄分院民事判決　　　　100年度再更(一)字第2號
再審原告　　統帥營造工程股份有限公司
法定代理人　蔡美麗
訴訟代理人　邱晃泉律師
　　　　　　蔡清文律師
再審被告　　台灣高雄地方法院檢察署
法定代理人　蔡瑞宗
訴訟代理人　呂信立
上列當事人間因請求返還履約保證金事件，再審原告對於民國99
年5 月12日本院98年度建上更(一)字第4 號所為第二審確定判決，
提起再審之訴，經最高法院發回更審，本院於100 年9 月7 日言
詞辯論終結，判決如下：
    主  文
再審之訴駁回。
再審及發回前第三審訴訟費用由再審原告負擔。
    事實及理由
一、再審被告之法定代理人已變更為蔡瑞宗，蔡瑞宗聲明承受訴
    訟，核無不合，應予准許。
二、再審原告主張：前訴訟程序第二審確定判決（本院98年度建
    上更(一)字第4 號，下稱原確定判決），認定伊主張兩造間訂
    立之工程契約，若依建築師之設計，以鋼板樁施工，工程不
    能完成，需再審被告變更設計始能完成，為不足採；故伊主
    張解除契約，請求返還履約保證金，為無理由確定。惟伊於
    提起再審之訴前，赴現場始發現竣工建物已變更原設計圖，
    有附表證據一之現場鳥瞰照片可證；又依附表證據二再審被
    告民國82年8 月13日雄檢順總字第42443 號通知許仲川建築
    師函，及附表證據三許仲川建築師事務所會議記錄，可知有
    辦理變更設計；另依附表證據四再審被告82年10月28日雄檢
    順總字第57967 號函，可知實際上已進場開工施作；依附表
    證據五再審原告82年7 月7 日（82）統帥（帥）字第191 號
    函暨附件，及附表證據六福帝工程顧問有限公司所為系爭工
    地地質鑽探報告，可知無法以鋼板樁工法施作。況依附表證
    據七高雄市土木技師公會之評估與建議報告書，及附表證據
    八擋土壁體之種類與特徵及打樁工法選定法等資料、附表證
    據九台北市建築工程基礎開挖安全措施管理作業要點，與附
    表證據十鑑定人李宗欣技師亦於前訴訟程序原審法院證述，
    均可證明系爭工程根本無法以鋼板樁施作。再依附表證據十
    一許仲川建築師事務所曾於82年6 月26日以許（82）總字第
    0635號函表示擬變更部分設計等語，詎再審被告未為准駁之
    審核，亦未交付再審原告變更設計後之設計圖說，再審原告
    根本無法施作。復依附表證據十二再審原告曾於99年11月10
    日以99統字第001 號函詢問高雄市政府工務局系爭建案之第
    一次變更設計內容，附表證據十三高雄市政府工務局於99年
    11月19日高市工務建字第0990048160號函覆說明系爭建案確
    實進行Ａ、Ｂ棟配置移位及安全措施鋼板樁變更為預壘樁之
    變更設計。Ａ、Ｂ棟配置移位變更設計將原設計圖中Ａ、Ｂ
    棟間網球場部分取消，拉近Ａ、Ｂ棟間之距離，且依附表證
    據十四高市工建築字第Ａ380010基地山坡地之擋土牆工程根
    本未申請雜項執照，再審原告無法施作。以附表十五網球場
    規格雙打底線長36呎計算，Ａ、Ｂ棟距離至少拉近10.97 公
    尺，可證變更前之設計圖確有侵越民宅無法施作之情形。原
    確定判決漏未斟酌上開證據，如斟酌上開證據，可獲系爭工
    程確經變更設計，變更設計前之設計圖說有侵越民宅無法施
    作之情事，再審被告未提供變更設計圖說，亦未申請雜項執
    照，伊無法施作等較有利之裁判。爰依民事訴訟法第496 條
    第1 項第13款之規定，提起本件再審之訴，求為判決：(一)原
    確定判決廢棄。(二)再審被告應給付再審原告1800萬元及自89
    年10月26日起至清償日止，按週年利率5%計算之利息。
三、再審被告則以：再審原告所提證據於前審已提出，並無不知
    有此，致未經斟酌，現始知之，或雖知有此而不能使用，現
    始得使用之情形，自與民事訴訟法第496 條第1 項第13款之
    規定不符等語，資為抗辯。並聲明求為駁回再審原告之訴。
四、按民事訴訟法第496 條第1 項第13款所謂發現未經斟酌之證
    物或得使用該證物，係指在前訴訟程序不知有該證物，現始
    知之，或雖知有此而不能使用，現始得使用者而言（最高法
    院32年上字第1247號判例參照）。若在前訴訟程序事實審言
    詞辯論終結前，尚未存在之證物，本無所謂發見，自不得以
    之為再審理由（最高法院29年上字第1005號）。是當事人於
    前訴訟程序中已提出而未經斟酌之證物，並不包括在內。又
    當事人在前訴訟程序已知其情形之存在，得依聲明證據之方
    法，請求法院調查而不為請求，核與民事訴訟法第496 條第
    1 項但書，所謂當事人已知其事由而不為主張之情形相當，
    自不得據為提起再審之訴之理由（最高法院45年台上字第14
    86號判例意旨照）。
五、經查：
  (一)再審原告所指發現未經斟酌之證物，其中如附表證據二至十
    一所示之證物，均為前訴訟程序已存在並經再審原告提出或
    引用之訴訟資料，其中證據五、六、七之證物業經前訴訟程
    序第二審確定判決予以斟酌，無論其採證是否允當，有無忽
    略部分內容，要與發見未經斟酌之證物情形有間；另證據二
    、三、四、八、九、十、十一所示之證物及證人李宗欣技師
    之證言，雖未經斟酌，惟既係再審原告於前訴訟程序所提出
    之證據，自無再審原告於前訴訟程序不知有該證物，現始知
    之，或雖知有此而不能使用，現始得使用之情事，揆諸前開
    說明，再審原告此部分所指之證物，難謂係發現未經斟酌之
    證物或得使用該證物，即與上開規定之再審事由不符。
  (二)再審原告所提出之證據一現場鳥瞰照片係於99年10月25日所
    拍攝，及證據十二即再審原告於99年11月10日向高雄市政府
    工務局詢問系爭建案第一次變更設計內容所發之99統字第00
    1 號函，及證據十三即高雄市政府工務局於99年11月19日回
    覆再審原告所發之高市工務建字第0990048160號函（按：此
    函係說明系爭建案於（82）高市工建築字第Ａ000000-00 號
    建築執照〈第一次變更設計〉之變更設計內容為「1.Ａ、Ｂ
    棟配置移位。2.安全措施鋼板樁變更為預壘樁之變更設計」
    ，並就再審原告函詢系爭建案基地西側山坡地之擋土牆是否
    有申請雜項執照乙節，說明依建管處建置之建築管理資訊系
    統電腦檔案資料，並無提出申請之記載），於前訴訟程序終
    結前均尚未存在，自無發現新證據可言。況再審原告於前訴
    訟程序就再審被告以原設計圖及條件再行發包，由啟阜公司
    承攬，啟阜公司嗣變更以預壘樁施作完成乙節並無爭執，且
    系爭工程業於88年1 月20日領得使用執照（見本院建再字卷
    90頁），則再審原告於前訴訟程序並非不能赴現場取得工程
    竣工之建物照片，故證據一現場鳥瞰照片即非所謂發見之新
    證據，自不符合上開規定之再審事由。
  (三)再審原告另提出證據十四（即再審原告所指附件十五）之（
    82）高市工建築字第Ａ000000-00 號建造（變更設計）執照
    資料及證據十五網球場標準圖，固係於前訴訟程序終結前已
    存在之證物，再審原告雖主張伊不知有「工法」及「拉近Ａ
    Ｂ棟距」變更設計之證據存在，亦無從知悉系爭工程在重新
    發包由啟阜公司得標後，有進行變更設計之相關資料；依網
    球場規格雙打底線長36呎計算，Ａ、Ｂ棟距離至少拉近10.9
    7 公尺等語。惟依再審原告於前訴訟程序所提出其於85年12
    月10日曾以（85）統字第016 號函檢附系爭工程啟阜公司施
    工說明資料向再審被告表明：「八十五年五月貴署以原設計
    圖說重新發包交由啟阜公司承攬，因設計錯誤原因未排除，
    依然無法施工。經貴署將鋼板樁改為預壘樁，主體建物錯誤
    位置變更，刪除建物間之九米網球場改為二米防火巷等變更
    設計措施後，再行工進」乙情及該施工說明資料附有「Ａ、
    Ｂ棟地下室施工計劃說明」、「現有西側圍牆剖面圖」等情
    （見前訴訟程序一審卷第262 頁以下），足證再審原告於前
    訴訟程序已知悉啟阜公司有變更以預壘樁工法施作及Ａ、Ｂ
    棟配置移位之事實，再審原告主張其不知系爭工程重新發包
    後有「工法」及「拉近ＡＢ棟距」變更設計之證據存在云云
    ，核不足取。再審原告雖主張其向高雄市政府工務局申請調
    閱該建造（變更設計）執照資料遭拒，惟其在前訴訟程序已
    知啟阜公司有變更設計之情形，其未能取得該建造（變更設
    計）執照資料之事實，本得依聲明證據之方法，請求法院向
    高雄市政府工務局調取該資料以為證明，然再審原告在前訴
    訟程序未為請求，揆之前揭判例說明，再審原告自不得以該
    建造（變更設計）執照資料及證據十五網球場標準圖，據為
    提起再審之理由。
  (四)綜上所述，再審原告依民事訴訟法第496 條第1 項第13款規
    定，提起本件再審之訴，洵非有據，應予駁回。
據上論結，本件再審之訴為無理由，依民事訴訟法第78條，判決
如主文。
中    華    民    國   100    年    9     月    21    日
                            民事第二庭
                                審判長法官  許明進
                                法      官  黃國川
                                法      官  徐文祥
以上正本證明與原本無異。
如對本判決上訴，須於判決送達後20日內向本院提出上訴狀，其
未表明上訴理由者，應於上訴後20日內向本院提出上訴理由書（
均須按他造當事人之人數附繕本）。上訴時應提出委任律師或具
有律師資格之人之委任狀，並依附註條文規定辦理。如委任律師
提起上訴者，應一併繳納上訴審裁判費。
中    華    民    國   100    年    9     月    23    日
                                書  記  官  梁雅華
附註：
民事訴訟法第466 條之1 ：
對於第二審判決上訴，上訴人應委任律師為訴訟代理人，但上訴
人或其法定代理人具有律師資格者，不在此限。
上訴人之配偶、三親等內之血親、二親等內之姻親，或上訴人為
法人、中央或地方機關時，其所屬專任人員具有律師資格並經法
院認適當者，亦得為第三審訴訟代理人。
第1 項但書及第2 項情形，應於提起上訴或委任時釋明之。
附表：
┌─────┬────────────────────────┐
│ 證據簡稱 │                     證據詳目                   │
├─────┼────────────────────────┤
│證據一    │系爭建物現場鳥瞰照片                            │
├─────┼────────────────────────┤
│證據二    │臺灣高雄地方法院檢察署82年8 月13日雄檢順總字第42│
│          │443 號函                                        │
├─────┼────────────────────────┤
│證據三    │許仲川建築師事務所82年7 月14日南部地區檢察官職務│
│          │宿舍新建工程會議記錄                            │
├─────┼────────────────────────┤
│證據四    │臺灣高雄地方法院檢察署82年10月28日雄檢總字第5796│
│          │7 號函                                          │
├─────┼────────────────────────┤
│證據五    │統帥營造工程股份有限公司82年7 月7 日（82）統帥（│
│          │帥）字第191號函暨附件（82年7月10日臺灣高雄地方法│
│          │院檢察官職務宿舍新建工程工地會勘及鋼鈑樁試樁記錄│
│          │、82年7 月15日高雄地方法院檢察官職務宿舍及首長宿│
│          │舍新建工程基地試挖記錄                          │
├─────┼────────────────────────┤
│證據六    │福帝工程顧問公司所為系爭工地地質鑽探報告書      │
├─────┼────────────────────────┤
│證據七    │高雄市土木技師公會之評估與建議報告書            │
├─────┼────────────────────────┤
│證據八    │擋土壁體之種類與特徵及打樁工法選定法等資料      │
├─────┼────────────────────────┤
│證據九    │臺北市建築工程基礎開挖安全措施管理作業要點      │
├─────┼────────────────────────┤
│證據十    │鑑定人李宗欣技師於前訴訟第一審95年7 月14言詞辯論│
│          │之證言                                          │
├─────┼────────────────────────┤
│證據十一  │許仲川建築師事務所82年6月26日許（82）字第0635號 │
│          │函                                              │
├─────┼────────────────────────┤
│證據十二  │統帥營造工程股份有限公司99年11月10日99統字第001 │
│          │號函                                            │
├─────┼────────────────────────┤
│證據十三  │高雄市政府工務局99年11月19日高市工務建字第099004│
│          │8160號函                                        │
├─────┼────────────────────────┤
│證據十四  │（82）高市工建築字第A380010號建照變更設計資料   │
├─────┼────────────────────────┤
│證據十五  │網球場標準圖                                    │
└─────┴────────────────────────┘